【裁判字號】    95,易,884
【裁判日期】    951030
【裁判案由】    詐欺等
【裁判全文】
臺灣高雄地方法院刑事判決            95年度易字第884號
公  訴  人  臺灣高雄地方法院檢察署檢察官
被      告  庚○○
上列被告因詐欺等案件，經檢察官提起公訴（94年度偵緝字第27
92號、第2794號），本院判決如下：
    主  文
庚○○連續意圖為自己不法之所有，以不正方法由自動付款設備
取得他人之物，處有期徒刑伍月，如易科罰金，以銀元佰元即
新臺幣玖佰元折算壹日。又幫助意圖為自己不法之所有，以詐術
使人將本人之物交付，處有期徒刑肆月，如易科罰金，以銀元參
佰元即新臺幣玖佰元折算壹日。應執行有期徒刑捌月，如易科罰
金，以銀元參佰元即新臺幣玖佰元折算壹日
    事  實
一、庚○○明知預備現金卡申請書有關任職及薪資事項欄係銀行
    據以認定申請人還款資力，並判斷是否核卡之重要文件，本
    應據實逐項填寫，亦明知其於民國93年間並未在君芃企業有
    限公司（下稱君芃公司）任職，亦未領取分文薪資，竟於93
    年4 月1 日，向台新國際商業銀行苓雅分行（下稱台新銀行
    ）申辦YOUBE 預備現金卡，在預備現金卡申請書上僅填寫姓
    名後，其餘關涉還款資力之事項，均授權姓名不詳之成年人
    偽填其現於君芃公司任職，年收入新臺幣（下同）30萬元等
    不實事項，並委由不知情之丙○○持上開資料向台新銀行負
    責信用卡業務之行員湯婉香而行使，致湯婉香陷於錯誤，誤
    以為庚○○有資力返還借款，故准予核發卡號000000000000
    00號預備現金卡。庚○○並於93年4 月9 日親自到台新銀行
    向代理湯婉香業務之行員戊○○對保並領取該卡後，即基於
    意圖為自己不法所有，不正利用付款設備之概括犯意，自93
    年4 月9 日起至93年10月29日止，以將上開現金卡插入自動
    提款機而藉以獲准預借現金之不正方法，連續從自動提款機
    取得如所示金額之款項，共計46萬4000元（起訴書誤載為19
    萬9904元），嗣於同年11月29日16時許庚○○前往台新銀行
    苓雅分行辦理現金卡額度提高之際，台新銀行查詢相關資料
    發覺有異，報警查獲，始悉上情。
二、庚○○明知其提供個人金融帳戶予陌生人士使用常與財產犯
    罪密切相關，甚有可能被他人所利用以遂其等詐欺犯罪及隱
    匿、掩飾其等犯罪所得財物或財產上利益之目的，竟仍容任
    所提供之帳戶可能被他人用以詐欺取財結果之發生，而另基
    於幫助他人實施詐欺取財犯罪之不確定故意，於不詳時、地
    ，提供其於93年8 月26日在國泰世華商業銀行高雄四維分行
    （下稱國泰世華銀行）開立之000-0000000000000000號帳戶
    之存摺、印章、提款卡及密碼等物，交予姓名不詳之成年男
    子使用。詐騙集團成員取得前揭帳戶後，即意圖為自己不法
    之所有，於94年11月23日，以電話向己○○○自稱為地下錢
    莊之人，謊稱其子楊振銘被綁架，若不交付贖款10萬元，將
    打斷其子手腳等語，致使己○○○陷於錯誤，遂依該集團成
    員指示，分別於同日晚間7 時29分許、7 時32分許，前往高
    雄市○○區○○路高新銀行之自動櫃員機．在提款機接續轉
    帳9 萬元及1 萬元至庚○○所提供之上開帳戶內，己○○○
    事後發覺有異，報警處理，始知受騙。
三、案經台新銀行、己○○○訴由高雄市政府警察局前鎮分局及
    苓雅分局報告臺灣高雄地方法院檢察署檢察官偵查起訴。
    理  由
一、按被告以外之人於審判外之陳述，原則不得作為證據，此係
    本於傳聞法則所為之規定。惟被告以外之人於審判外之陳述
    ，雖不符刑事訴訟法第159 條之1 至第159 條之4 之規定，
    而經當事人於審判程序同意作為證據，法院審酌該言詞陳述
    或書面陳述作成時之情況，認為適當者，亦得為證據，同法
    第159 條之5 第1 項定有明文。本件告訴人己○○○警詢之
    指訴，台新銀行告訴代理人乙○○警、偵訊時之指訴，證人
    丙○○警、偵訊時之證述，證人湯婉香、戊○○偵訊時之證
    述，雖均屬傳聞證據，然被告庚○○及檢察官均同意作為證
    據，本院審酌該言詞陳述作成之情況，核無違法取證或其他
    瑕疵，認為以之作為證據為適當，上開證人於審判外之陳述
    及相關證據資料，自得作為證據。
二、(一)訊據被告固坦承有於台新銀行現金卡申請書上簽名並填寫
    身分證號碼申辦現金卡，並親自前往台新銀行領卡；其亦有
    於93年8 月26日申辦國泰世華銀行000-0000000000000000號
    帳戶，惟辯稱台新銀行現金卡申請書上所載任職於君芃企業
    社並非其所填寫，在其領到現金卡後，接獲自稱台新銀行服
    務員之電話，告知因條件不合，所申辦之現金卡可能不能用
    後，即將該卡丟棄；至於國泰世華銀行前揭帳戶係在友人丁○○車上被丁○○偷走，其並未將該帳戶提款卡、密碼等物
    交予不詳成年男子使用云云。經查：
    1.(1)台新銀行現金卡係被告申辦，並親自前往領卡及對保一
      情，經證人即台新銀行行員戊○○及證人丙○○於本院審
      理中證述明確（見本院卷第94-95 頁、第99頁），並有被
      告簽收之YOUBE 金融卡及密碼單領用證明附卷可按（見高
      市警前分三字第09300026379 號卷第13頁），該現金卡經
      提領總計46萬4000元，亦有台新國際商業銀行YOUBE 金交
      易紀錄查詢存卷可考（見見高市警前分三字第0930002637
      9 號卷第18至21頁）。
      (2)又告訴人己○○○遭詐欺匯入被告所申辦國泰世華銀行
      前揭帳戶共計10萬元，旋即為詐騙集團提領一空之事實，
      亦經證人即告訴人己○○○於警詢中指訴明確，並有高新
      銀行自動櫃員機交易明細表、國泰世華商業銀行存款對帳
      單共3 紙附卷可考（分別見高市警苓三字警卷第1 頁、第
      2 頁；94年偵緝字第1074號卷第59頁）。
      (3)綜上，前開台新銀行現金卡係經被告親自領卡收執後，
      帳戶即遭人提領總計46萬4000元現金；及前開國泰世華銀
      行帳戶經告訴人己○○○遭詐騙而匯款10萬元入帳等事實
      ，均首堪認定。
    2.(1)又被告雖辯稱在領到現金卡後，其有接獲自稱台新銀行
      服務員之電話，告知因條件不合，所申辦之現金卡可能不
      能用，其即將該卡丟棄云云。惟查，被告所領取之現金卡
      有過卡，經證人戊○○於本院審理中結證屬實（見本院卷
      第97頁），被告於93年4 月9 日隨同丙○○領得前開現金
      卡後，即一同至台新銀行樓下提款機提領核發現金卡額度
      之5%現金予丙○○作為酬勞一情，亦經丙○○迭於檢察官
      訊問及本院審理中證述明確（見94年度偵緝字第2792號偵
      卷第63頁本院卷第99頁），則被告既已開始使用該卡並得
      以預借現金，顯見其主觀上亦知該卡已經過卡，是其前揭
      所辯，顯與實情相違，其於親領現金卡後即收執使用迄93
      年10月29日一情，已堪認定。
      (2)再衡以被告申辦多項金融工具，其國泰世華銀行之帳戶
      即多達2 個，於本件查獲前，尚欲向台新銀行申辦信用貸
      款等情觀之（見94年偵字第2907號卷第18頁國泰世華銀行
      帳號000000000000存摺影本1 紙及本院卷第96頁證人戊○○之證述），其對於申請書上「現任公司名稱」及「年收
      入」事項之填寫，為銀行決定是否核發現金卡之重要依據
      一情，理當有所認識，竟於申請書上簽名後，其他相關事
      項均授權姓名不詳之成年人填寫不實資料，據以申辦現金
      卡使用，足認有施用詐術之行為，並致使台新銀行行員湯
      婉香陷於錯誤，誤以為庚○○有資力返還借款，准予核發
      該現金卡。是被告於台新銀行核發現金卡後，將上開現金
      卡插入自動提款機而藉以獲准預借現金之不正方法領取現
      金之犯行已堪認定。
    3.(1)至於其將國泰世華銀行前揭帳戶交予他人使用之部分犯
      行，其雖以該帳戶係在友人丁○○車上被丁○○偷走云云
      置辯，然查，參酌其於本院審理中供稱，因丙○○那裡有
      其兩本存摺，為恐丙○○亂用，所以就去換發存摺、提款
      卡、密碼及印鑑章等語（見本院卷第69頁），並有國泰世
      華銀行存單、印鑑掛失暨更換申請書在卷可稽（見94年偵
      緝字第1074號卷第60頁），足認其對於金融帳戶之保管亦
      極為謹慎，對於帳戶若落入他人之手往往與財產犯罪密切
      相關一情，有所警覺，與其於帳戶遭竊後，並未報警或至
      國泰世華銀行換發存摺一情（見偵卷第39-4 0頁、本院卷
      第69頁被告於偵訊及本院審理中之供述）相互印證，其於
      帳戶遭竊後，反未為任何處理，所辯實與常情相違。
      (2)另自詐騙集團成員之角度審酌，彼等既知以他人帳戶掩
      飾犯罪所得，當係狡詐之徒，而非智商愚昧之人，應知社
      會正常之人如有存摺、提款卡、印章等物遭竊，為防止取
      得之人使用其帳戶，當會於發現後立即向金融機構辦理掛
      失止付，而於掛失止付後，彼等即無法提領帳戶內之款項
      ，則彼等大費周章從事犯罪行為，甘冒犯罪後遭追訴、處
      罰之風險，卻只能為他人作嫁衣，此等損人不利己之舉，
      又豈是狡詐之詐騙罪犯所為之事？由此益證被告辯稱其帳
      戶係遭竊而被他人使用云云，不足採信，其應有將帳戶提
      供與他人使用之事實甚明。
      (3)又按刑法上之故意，非僅指直接故意，尚包含間接故意
      ，所謂間接故意係指行為人對於構成犯罪事實，預見其發
      生而其發生並不違反其本意者而言，刑法第13條第2 項業
      已明揭其旨。另幫助犯之成立以行為人主觀上認識被幫助
      者正欲從事犯罪或係正在從事犯罪，且該犯罪有既遂之可
      能，而其行為足以幫助他人實現構成要件者，即具有幫助
      之故意，並不以行為人明知被幫助者確係犯何罪名為必要
      。又金融帳戶為個人之理財工具，一般民眾皆可自由申請
      開設金融帳戶，並無特殊限制，且得同時在不同金融機構
      申辦多數帳戶使用，如無特別理由，衡情應無隨意借用他
      人帳戶使用之理，況金融帳戶事關存戶個人財產權益之保
      障，專屬性甚高，除非與本人有密切關係者，一般人均有
      妥為保管以防阻他人任意使用之認識，縱使偶有交付他人
      使用之特殊情形，亦應會先行瞭解用途，另參以詐騙集團
      收取他人帳戶，以隱匿自己犯罪之不法行徑，規避執法人
      員之查緝，並確保自己犯罪所得之財物，類此案件在目前
      社會上層出不窮，坊間新聞媒體亦多所報導再三披露，是
      為避免此等專屬性甚高之物品被不明人士利用為詐騙犯罪
      之工具，應為一般生活經驗所易於體察之常識，被告身為
      成年之人，且有相當之學歷（國中畢業），此業經其於警
      詢所陳明，應無不知之理，則被告任意提供自己帳戶相關
      資料，其對於對方取得帳戶之目的可能供作詐欺取財使用
      ，自當有所預見，縱無證據證明其明知收取帳戶者之犯罪
      態樣，然就對方嗣後將其所提供之帳戶供作詐欺取財之用
      ，並藉以方便取得贓款及掩飾犯行，顯不違反被告之本意
      ，揆諸前揭說明，被告自有幫助詐欺取財之間接故意甚明
      。是被告提供前揭帳戶幫助詐欺取財之犯行應堪認定。
    (二)綜上所述，被告前揭以不正方法由自動付款設備取得他人
    之物及幫助詐欺取財之犯行，均堪認定，應予依法論科。
三、(一)被告行為後，刑法業於94年2 月2 日修正公布部分條文，
    並於95年7 月1 日施行。依修正後刑法第2 條第1 項規定：
    「行為後法律有變更者，適用行為時之法律。但行為後之法
    律有利於行為人者，適用最有利於行為人之法律」。又本次
    修正涵蓋之範圍甚廣，故比較新舊法時，應就罪刑有關之共
    犯、牽連犯、連續犯、有無累犯加重、自首減輕暨其他法定
    加減原因等一切情形，綜其全部罪刑之結果而為比較，復有
    最高法院95年5 月23日所為之95年度第8 次刑庭會議決議可
    資參照。茲就本案有關之新舊法比較部分，臚列如下：
    1.刑法分則編各罪所定罰金之貨幣單位原為銀元，且依修正
      前刑法第33條第5 款規定，罰金刑為1 銀元以上，而有關
      罰金倍數之調整及銀元與新台幣之折算標準，則定有「罰
      金罰鍰提高標準條例」及「現行法規所定貨幣單位折算新
      台幣條例」，除罰金以1 銀元折算3 元新台幣外，並將72
      年6 月26日以前修正之刑法部分條文罰金數額提高2 至10
      倍，其後修正者則不再提高倍數；嗣修正後刑法第33條第
      5 款則將罰金刑提高為新台幣1 千元以上，並以百元計算
      之，且因刑法第33條第5 款所定罰金貨幣單位既已改為新
      台幣，刑法分則編各罪所定罰金之貨幣單位亦應配合修正
      為新台幣，暨考量刑法修正施行後，不再適用「現行法規
      所定貨幣單位折算新台幣條例」，為使刑法分則編各罪所
      定罰金之最高數額與刑法修正前趨於一致，爰增訂刑法施
      行法第1 條之1 規定，將刑法分則編各罪所定罰金之貨幣
      單位均改為新台幣，並將72年6 月26日以前修正之刑法部
      分條文罰金數額提高為30倍，其後修正者則提高為3 倍。
      是以刑法分則編各罪所定罰金刑之最高數額，於上開規定
      修正後仍屬一致，並無不同；但其罰金刑之最低數額，修
      正前1 銀元以上之規定，經配合修正前罰金罰鍰提高標準
      條例第2 條【現已刪除】規定，就其原定數額提高為10倍
      ，再經折算，即為新台幣30元，因修正後已提高為新台幣
      1 千元以上，自以修正前之規定較為有利。揆諸上開準據
      法，本案關於刑法第339 之2 條第1 項及第346 條第1 項
      之法定刑罰金部分，自應適用行為時之法律即修正前刑法
      第33條第5 款規定決定其罰金部分之法定刑。
    2.次按刑法第56條連續犯之規定業於94年2 月2 日修正公布
      刪除，是於新法修正施行後，被告先後數次利用不正付款
      設備之行為，即須分論併罰。此刪除雖非犯罪構成要件之
      變更，但顯已影響行為人刑罰之法律效果，自屬法律有變
      更，依新法第2 條第1 項規定，比較新、舊法結果，仍應
      適用較有利於被告之行為時法律即舊法論以連續犯。
    3.修正前刑法第41條第1 項前段原規定：「犯最重本刑為五
      年以下有期徒刑以下之刑之罪，而受六個月以下有期徒刑
      或拘役之宣告，因身體、教育、職業、家庭之關係或其他
      正當事由，執行顯有困難者，得以一元以上三元以下折算
      一日，易科罰金」，且被告行為時之易科罰金折算標準，
      依修正前罰金罰鍰提高標準條例第2 條前段【現已刪除】
      之規定，本係就其原定數額提高為100 倍折算1 日，故被
      告行為時之易科罰金折算標準乃以銀元300 元折算1 日，
      經折算後應以新臺幣900 折算為1 日。惟修正後刑法第41
      條第1 項前段則改以：「犯最重本刑為五年以下有期徒刑
      以下之刑之罪，而受六個月以下有期徒刑或拘役之宣告者
      ，得以新臺幣一千元、二千元或三千元折算一日，易科罰
      金」，乃就易科罰金之折算標準予以提高，當以修正前規
      定較有利於被告。
    4.又修正前刑法第41條第2 項規定，併合處罰之數罪，均得
      易科罰金時，其應執行之刑逾6 月者，亦同。修正後刑法
      同條項，僅限於數罪併罰定應執行刑未逾6 月，始有適用
      ，比較新舊法結果，自以修正前之舊法有利於被告。又修
      正後刑法施行法第3 條之1 第3 項亦規定：於94年1 月7
      日刑法修正施行前犯併合處罰數罪中之一罪，且該數罪均
      符合第41條第1 項得易科罰金之規定者，適用90年1 月4
      日修正之刑法第41條第2 項之規定。是以，本件數罪併罰
      定應執行刑逾6 月者，仍應修正前同條項規定，諭知易科
      罰金。
    5.再修正前刑法第51條規定：「數罪併罰，分別宣告其罪之
      刑，依左列各款定其應執行者：」其中第5 款規定：「宣
      告多數有期徒刑者，於各刑中之最長期以上，各刑合併之
      刑期以下，定其刑期。但不得逾20年。」修正後刑法第51
      條第5 款規定：「宣告多數有期徒刑者，於各刑中之最長
      期以上，各刑合併之刑期以下，定其刑期。但不得逾30年
      。」比較結果，以修正前之刑法規定較有利於行為人，依
      刑法第2 條第1 項前段之規定，仍應依修正前刑法，定其
      應執行之刑。
    6.經綜其全部罪刑之結果而為比較，以修正前刑法有利於被
      告，應一體適用修正前刑法之規定，合先敘明。
    (二) 按刑法第33 9之2 條第1 項以不正方法由自動付款設備
    取得財物罪之客觀構成要件，係行為人以不正之方法由自動
    付款設備取得他人之物，而所謂不正方法，係包含以類似詐
    欺行騙的方法，違背發卡人發卡及自動付款設備付款設計之
    目的，是被告意圖為自己不法之所有，授權他人填寫有關被
    告任職及薪資之不實事項於現金卡申辦書，致台新銀行陷於
    錯誤而核發現金卡後，再持該卡輸入真正密碼，而多次領取
    現金之行為，該當於前揭以不正方法由自動付款設備取得財
    物罪之構成要件。故核被告提供帳戶供他人實施詐欺取財犯
    行，係犯修正前刑法第30條、修正前第339 條第1 項詐欺取
    財罪之幫助犯；而其將以授權他人填載不實資料申辦領得之
    現金卡，插入自動提款機而藉以獲准預借現金之不正方法領
    取現金之犯行，係犯刑法第339 之2 條第1 項之以不正方法
    自自動付款設備取得他人之物罪，公訴人認被告授權他人填
    寫不實資料申辦現金卡預借現金之犯行涉犯同法第339 條第
    1 項詐欺取財罪尚有未合，惟因二者基本社會事實同一，爰
    依法變更起訴法條。【被告雖授權姓名不詳之成年人，於現
    金卡申請書上填載有關其薪資及任職之不實資料，然無法證
    明其與該成年人間，就本件不正利用付款設備罪之犯行，有
    犯意聯絡及行為分擔，爰不論以共同正犯】又被告先後多次
    不正利用付款設備之行為，時間緊接，所犯係構成要件相同
    之罪名，顯係基於概括犯意反覆為之，應依連續犯之規定論
    以一罪，並斟酌提領現金期間，被告為維持核貸預借現金之
    額度，陸續還款至積欠本金為19萬9904元，爰不依修正前刑
    法第56條之規定，加重其刑。另被告係犯幫助詐欺取財犯行
    ，已如前述，爰依修正前刑法第30條第2 項規定，按正犯之
    刑減輕之。被告所犯前揭2 罪，犯意各別，行為互殊，應分
    論併罰之。爰審酌被告不思以正當途徑賺取所得，竟授權他
    人於現金卡申辦書上填載不實資料，並陸續提領46萬4000元
    花用，侵害台新銀行財產權及嚴重破壞現金卡之交易機能及
    社會金融秩序，又明知詐騙集團猖獗，卻將自己所有金融帳
    戶提供不法份子使用，助長詐騙犯罪風氣，並造成己○○○
    10 萬 元之財產損害，且犯後未坦然認錯表示悔悟，猶一再
    飾詞卸責，態度非佳及其前開2 犯行之犯罪手段等一切情狀
    ，分別量處如主文所示之刑，並均諭知易科罰金之折算標準
    ，復定其應執行之刑，再依修正前刑法第41條第2 項、第1
    項前段之規定，諭知易科罰金之折算標準，以資儆懲。
    (三)被告雖請求調閱國泰世華銀行及台新銀行提款機留存之影
    帶資料，以資證明其並未使用台新銀行現金卡提領現金，亦
    未提領告訴人己○○○匯款至其國泰世華銀行帳戶內10萬元
    之事實，惟一般提領現金，至全省各自動櫃員機均可為之，
    若欲調閱提領現金留存之錄影資料，存在實然面之困難，況
    被告所為前揭2 犯行之犯罪日，距被告於本院審理中聲請調
    查證據之日，已時隔2 年之久，亦無從調取該影帶資料，是
    該聲請應予駁回。
    (四)又公訴意旨另認被告在預備現金卡申請書上偽填其現於君
    芃公司任職，年收入30萬元等不實事項，並持君芃公司所出
    具之不實在職證明交予丙○○代為送件申辦，丙○○並因而
    持上開資料向台新銀行負責信用卡業務之行員湯婉香行使，
    尚涉刑法第216 條、第215 條行使業務上登載不實文書罪，
    惟查，該等事項之登載，並非被告業務之事項，自與刑法第
    215 條業務上登載不實文書罪之構成要件未合；且該不實之
    在職證明，製作日期為93年10月5 日，與本件預備現金卡之
    申請日期為93年4 月1 日不符，自非供本件預備現金卡申請
    之用，是尚難認被告另構成刑法第216 條行使第215 條業務
    上登載不實文書罪，惟公訴意旨認此部分與前開不正利用付
    款設備罪之有罪部分，有修正前第55條之牽連犯之裁判上一
    罪關係，爰不另為無罪之諭知，附此敘明。
據上論斷，應依刑事訴訟法第299 條第1 項前段、第300 條，刑
法第2 條第1 項前段、修正前第56條、修正前第399 之2 條、修
正前第30條、修正前第339 條第1 項、修正前第41條第1 項前段
、第2 項、修正前第51條第5 款，罰金罰鍰提高標準條例第1 條
前段、廢止前同條例第2 條，判決如主文。
本案經檢察官甲○○到庭執行職務。
中    華     民     國    95    年    10    月    30   日
                        刑事第六庭審判長法  官  曾逸誠
                                        法  官  李  蓓
                                        法  官  王  琁
上正本證明與原本無異
如不服本判決，應於收受送達後10日內向本院提出上訴書狀。
中    華    民    國    95    年    10    月    30    日
                                        書記官  黃國忠
中華民國刑法第339條之2
（違法由自動付款設備取得他人之物之處罰）
意圖為自己或第三人不法之所有，以不正方法由自動付款設備取
得他人之物者，處3 年以下有期徒刑、拘役或1 萬元以下罰金。
中華民國刑法第339條
（普通詐欺罪）
意圖為自己或第三人不法之所有，以詐術使人將本人或第三人之
物交付者，處5 年以下有期徒刑、拘役或科或併科1 千元以下罰
金。


司法院資訊處製作；財團法人民間司法改革基金會備份。
